【裁判字號】    98,婚再,1
【裁判日期】    980625
【裁判案由】    聲請再審
【裁判全文】
臺灣屏東地方法院民事判決               98年度婚再字第1號
再審原告    乙○○○
                      組200.
訴訟代理人  蔡錫欽律師
複  代理人  許龍升律師
再審被告    甲○○
上列當事人間請求離婚等事件，再審原告對於民國97年4 月30日
本院96年度婚字第452 號第一審確定判決提起再審之訴，本院裁
定如下：
    主  文
再審之訴駁回。
再審訴訟費用由再審原告負擔。
    理  由
一、再審原告經合法通知，未於言詞辯論期日到場，核無民事訴
    訟法第386 條各款所列情形，爰依再審被告之聲請，由其一
    造辯論而為判決。
二、再審原告主張：再審原告與再審被告前經鈞院以96年度婚字
    第452 號判決判准離婚，並於民國97年5 月29日確定。然該
    判決係以公示送達再審原告，並一造辯論為判決，再審原告
    自無從知悉該判決內容。再審原告於95年間被再審被告之母
    趕出家門後，曾於96年5 月2 日回越南，於同年月19日返台
    ；再於97年1 月3 日回越南，同年月9 日返台：又於97年10
    月17日回越南，於同年月26日返台。再審被告所提離婚之訴
    ，起訴狀所載再審原告之住所為越南之住所，原審應依再審
    被告提供之越南住所送達方為適法，卻送達再審被告之住所
    。97年1 月3 日庭期再審原告未到，原審即裁定公示送達，
    當時再審原告係在越南家中，登報時之97年1 月7 日再審原
    告亦在越南，未在國內，對於97年1 月7 日公示送達之刊登
    ，再審原告自無從知悉。本件再審被告明知再審原告之越南
    住所，竟指為所在不明，有民事訴訟法第496 條第1 項第6
    款規定之再審事由。又再審原告係遲至98年2 月5 日向屏東
    縣枋寮鄉戶政事務所申請戶籍資料時，始知悉該離婚判決，
    託人詳細研究後，方知悉上情，尚未逾同法第500 條規定之
    30日不變期間。再審原告並非無故離家出走，而係遭再審被
    告及其母趕出家門，不准回家，並非再審原告惡意遺棄再審
    被告，再審原告離家之事實係可歸責於再審原告，為此爰依
    法聲請再審等語。並聲明：(一)本院96年度婚字第452 號離婚
    事件確定判決廢棄；(二)再審被告於原審之訴駁回。再審被告
    則以：再審原告於95年間離家出走後伊就無消息，伊並不知
    道再審原告係在國內或國外，經過原審法院提示再審原告人
    在國內，但伊並不知道再審原告國內其他住所，方依法聲請
    公示送達，伊並無明知再審原告之住所而指為所在不明之情
    形等語，資為抗辯。並聲明：如主文第1 項所示。
三、經查，再審被告以再審原告無故離家出走，經報警協尋，迄
    今仍未返家，係惡意遺棄再審被告在繼續狀態中為由，於96
    年8 月6 日起訴請求判決准兩造離婚。再審被告雖於訴狀上
    表明再審原告之住所為越南國永隆省平明縣成利鄉成富村14
    組200 號（同結婚證書所載），惟經前訴訟程序法院查明再
    審原告於96年5 月19日入境後並無出境記錄，而將應送達再
    審原告之言詞辯論期日通知書及起訴狀繕本送達同再審被告
    之住所即屏東縣枋寮鄉○○路47之2 號，然因「應受送達人
    住居所已遷移他處」而遭退回，因再審原告在國內已無其他
    住居所可資送達，經再審被告於97年1 月3 日聲請公示送達
    ，乃准其所請，並於97年4 月24日依再審被告之請求而為一
    造辯論，而判決兩造離婚，於同年5 月29日確定在案，此據
    本院依職權調取本院96年度婚字第452 號民事卷宗查明屬實
    。
四、按再審之訴，應於30日之不變期間內提起；前項期間，自判
    決確定時起算，判決於送達前確定者，自送達時起算；其再
    審之理由發生或知悉在後者，均自知悉時起算，民事訴訟法
    第500 條第1 項及第2 項亦定有明文。經查，本件再審原告
    於98年2 月5 日至枋寮鄉戶政事務所申請戶籍謄本時，方知
    悉兩造已經法院判決離婚確定，經託人研究判決始知悉法院
    判決離婚之理由等情，此有再審原告提出背面印有日期為「
    98年2 月5 日」之再審被告之戶籍謄本及印有「核與正本無
    異，核對人戶籍員黃尚昌」字樣之96年度婚字第452 號判決
    書影本各1 份附卷可稽。足認再審原告確於98年2 月5 日向
    戶政機關申請戶籍謄本、影印判決書後，始知悉判決有送達
    不法合法之再審理由存在。再審原告於98年2 月12日向本院
    聲請再審，未逾提起再審之30日不變期間。
五、按當事人知他造之住居所，指為所在不明而與涉訟者，另一
    方當事人得以再審之訴對於確定終局判決聲明不服，民事訴
    訟法第496 條第1 項第6 款定有明文。復按當事人依本款提
    起再審之訴，必須在其主觀上明知他造之住居所，故以不實
    之陳述，指為所在不明而與涉訟者，始足當之；若因過失不
    知他造之住居所而指為所在不明，則不在本款適用之列，最
    高法院80年臺上字第993 號判決同此意旨。另按當事人主張
    有利於己之事實者，就其事實有舉證之責任，民事訴訟法第
    277 條定有明文。本件再審原告既主張本院96年度婚字第45
    2 號民事確定判決有前開民事訴訟法第496 條第1 項第6 款
    之再審事由，自應由再審原告就其主張再審被告「明知」其
    之住居所而指為所在不明之事實，負舉證責任。經查：
  (一)再審被告否認其有明知再審原告之住居所而指為所在不明之
    情事，且查再審原告自95年間離家後即失去聯繫，經再審被
    告於96年7 月16日報案協尋再審原告，經相關單位註記行方
    不明一情，有內政部入出國及移民署專勤事務第二大隊屏東
    縣專勤隊96年7 月16日函文附於原審卷宗可稽，並經證人即
    再審被告之母吳黃水金於原審結證稱：再審原告於離家後不
    曾再回家亦無任何消息等語，足見再審被告於再審原告離家
    出走後，除僅知再審原告之越南住所外，並不知悉再審原告
    在國內之下落。而再審被告於原審起訴時已提供再審原告於
    越南之住所一節，有起訴狀附於原審卷宗為憑。原審因查悉
    再審原告仍在國內，故送達再審原告國內住所，而未送達再
    審原告於越南之住所，嗣因送達遭退件故，而再審原告在國
    內已無其他住居所可資送達，經再審被告聲請公示送達，乃
    准其所請，依法為國內公示送達，是尚難認再審被告有明知
    再審原告之住居所而指為所在不明之情形。再審原告亦未提
    出再審被告「明知」其之住居所而指為所在不明之證據，是
    其上開主張，尚難採信。
  (二)再審原告雖另提出其於96年5 月至97年10月間之入出境記錄
    ，且主張應以再審原告越南之住所為送達處所，因再審原告
    會與越南家人聯絡云云。惟查，再審原告於90年間與再審被
    告結婚後，即入境台灣與再審被告同住再審被告之戶籍地，
    並在該處育有子女吳政憲、吳政祐；且由再審原告之入出境
    記錄可知，再審原告自2001年第一次入境以來，於2002、20
    04、2007、2008年曾經出境，除2008年出境2 次外，其於均
    於當年出境1 次，出境期間為6 至17日等情，有再審被告之
    戶籍謄本、內政部入出國及移民署96年8 月17日移署資處寰
    字第09611499370 號函所附再審原告入出國日期證明書及外
    僑居留資料表各1 份附於原審卷內及再審原告於本院提出之
    護照影本可考。是縱認再審原告每次出境均係前往前開越南
    處所，然由其出境之頻率及停留該處期間短暫觀之，再審原
    告前往越南該處所應係以探親為主要目的，難認其主觀上有
    以該處為其住居所之意思。
  (三)綜上所述，再審原告既無法證明再審被告於原審審理過程中
    ，明知再審原告之真正住居所，故意不向原審法院陳明，是
    再審原告主張本院97年度婚字第299 號民事確定判決有民事
    訴訟法第496 條第1 項第6 款之再審理由，實不足採。從而
    ，再審原告依民事訴訟法第496 條第1 項第6 款規定，提起
    本件再審之訴為無理由，應予駁回。
六、本件事已臻明確，再審原告所為之其他主張陳述並所提之證
    據，經核與本件訴訟結果無礙，不再一一論述，併予敘明
七、據上論結，本件再審之訴為無理由，依民事訴訟法第385 條
    第1項前段、第78 條，判決如主文。
中    華    民    國    98    年    6     月    25    日
                      家事法庭法  官  楊中琪
上為正本係照原本作成
如不服本判決，應於送達後20日內，向本院提出上訴狀並表明上
訴理由，如於本判決宣示後送達前提起上訴者，應於判決送達後
10日內補提上訴理由書（須附繕本）。
                              書記官  簡慧瑛
中    華    民    國    98    年    6     月    25    日


司法院資訊處製作；財團法人民間司法改革基金會備份。
